臺灣高等法院民事判決　　　　　　　　100年度上易字第165號
上　訴　人　吳永崎
訴訟代理人　黃銀河律師
被上訴人　　翔譽國際建設股份有限公司
法定代理人　張修清
被上訴人　　劉和仁
共　　　同
訴訟代理人　曾朝誠律師
複代理人　　周彥憑律師
上列當事人間請求損害賠償事件，上訴人對於中華民國99年12月
17日臺灣臺北地方法院99年度訴字第3374號第一審判決提起上訴
，本院於100年6月14日言詞辯論終結，判決如下：
    主      文
上訴駁回。
第二審訴訟費用由上訴人負擔。
    事實及理由
一、被上訴人翔譽國際建設股份有限公司（下稱翔譽公司）之法
    定代理人原為林嘉蕾，嗣變更為張修清，有公司變更登記表
    可憑（見本院卷第41至43頁），其具狀聲明承受訴訟（見本
    院卷第49頁），於法尚無不合，應予准許。
二、上訴人主張：坐落新北市○○區○○段2429地號土地（下稱
    系爭土地）原為上訴人與訴外人吳石定等24人所共有，其中
    吳石定之所有權應有部分為1/8（下稱系爭應有部分），上
    訴人之所有權應有部分為1/16。嗣吳石定於民國（下同）97
    年5月23日將系爭應有部分以信託方式出售予被上訴人劉和
    仁，劉和仁再於97年8月8日以新台幣（下同）5,514,375元
    出售予翔譽公司，翔譽公司復於97年12月5日以相同價金出
    售予吳石定及吳陳勉，均辦竣所有權移轉登記。惟劉和仁、
    翔譽公司於出售系爭應有部分時均未通知上訴人行使優先承
    買權，依系爭土地於97年8月至同年12月間每坪合理價格492
    ,600元計算，劉和仁及翔譽公司出售系爭應有部分之合理價
    金應為15,831,400元，與彼等上開實際售價差額為10,317,
    025元，故上訴人因此分別受有價差之損害644,814元，爰依
    民法第184條及土地法第34條之1第4項之規定，請求劉和仁
    及翔譽公司各賠償上訴人644,814元，並加付法定遲延利息
    等語。原審為上訴人敗訴之判決，上訴人不服，提起上訴，
    並聲明：(一)原判決廢棄。(二)劉和仁應給付上訴人644,814元
    ，及自起訴狀繕本送達翌日起至清償日止，按年息5%計算之
    利息。(三)翔譽公司應給付上訴人644,814元，及自起訴狀繕
    本送達翌日起至清償日止，按年息5%計算之利息。
三、被上訴人則以：系爭土地之共有人於96年7月7日召開宗親會
    ，經全體共有人過半數同意將系爭土地以每坪48萬元出售，
    上訴人雖未出席該會議，惟吳石定已於會後將會議紀錄寄送
    予上訴人，上訴人應已知悉該決議內容。嗣吳石定於97年4
    月10日與劉和仁就系爭應有部分簽訂土地買賣契約書（下稱
    系爭買賣契約），約定由劉和仁以每坪48萬元之代價向吳石
    定購買系爭應有部分，並約定先以信託方式登記於劉和仁名
    下，之後，劉和仁與翔譽公司之員工多次通知上訴人行使優
    先承買權或將其就系爭土地所有權應有部分出售予劉和仁或
    與劉和仁簽訂合建契約，惟上訴人均未表示意見，劉和仁遂
    於97年8月8日將系爭應有部分移轉登記予翔譽公司。然因被
    上訴人事後無法與系爭土地過半數共有人簽訂買賣契約或合
    建契約，乃依系爭買賣契約之約定，於97年9月20日與吳石
    定協議無條件解除系爭買賣契約，並依吳石定之要求，將系
    爭應有部分以買賣為原因登記予吳石定及吳陳勉，以為回復
    登記。則系爭買賣契約既經解除，上訴人即無土地法第34條
    之1第4項所定優先承買權存在，亦無受有所主張價差之損害
    等語，資為抗辯。原審為被上訴人勝訴之判決（詳如前述）
    ，被上訴人對於上訴人之上訴則聲明駁回上訴。
四、經查系爭土地原為上訴人與訴外人吳石定等24人共有，上訴
    人之所有權應有部分為1/16，吳石定之所有權應有部分為1/
    8。吳石定於97年4月10日與劉和仁就系爭應有部分簽訂系爭
    買賣契約，並於97年5月23日將系爭應有部分信託登記予劉
    和仁，劉和仁於97年8月8日將系爭應有部分以買賣為原因，
    移轉登記予翔譽公司，翔譽公司復於97年12月5日將系爭應
    有部分以買賣為原因移轉登記予吳石定及吳陳勉，由吳石定
    及吳陳勉各取得系爭土地應有部分1/16等情，有土地登記謄
    本、土地登記申請書、土地信託契約書、土地異動索引、台
    北縣三重地政事務所99年4月2日北縣重地登字第0990004482
    號函暨登記資料、土地買賣契約書及土地買賣協議書可稽（
    見臺灣板橋地方法院－下稱板橋地院99年度訴字第366號卷
    第6至26、49至72、96至100頁），且為兩造所不爭執（見原
    審卷第87至88頁），均堪信為真實。
五、上訴人主張被上訴人先後出售系爭應有部分均未通知上訴人
    行使土地法第34條之1第4項所定優先承買權，致上訴人分別
    受有價差之損害等語；惟為被上訴人所否認，並以前詞置辯
    。經查：
  (一)按共有人出賣其應有部分時，他共有人得以同一價格共同或
    單獨優先承購，土地法第34條之1第4項定有明文。依此規定
    ，他共有人行使優先承購權，應以共有人「有效」出賣其應
    有部分與第三人為前提。
  (二)查吳石定於97年4月10日與劉和仁就系爭應有部分簽訂系爭
    買賣契約，其第1條約定：「買方(指劉和仁）預定開發洽購
    台北縣三重市○○段2432-1、2431-2、2430-1、2429、2425
    、2426、2427、2428地號等8筆土地（以下稱：開發範圍）
    。1.買方基於開發建築之目的，擬價購或洽商合建開發範圍
    全部暨地上房屋全部，因所有權人眾多，商洽買賣或合建刻
    正進行中，因此，萬一無法順利購得2429、2430-1地號二筆
    土地所有權二分之一(含)以上，或無法達成與該二筆土地地
    主所有權二分之一(含）以上簽訂合建契約時，致買方不能
    在簽約日起五個月內完整取得開發範圍土地，則不能達到購
    買土地之目的，在此情況下，買賣雙方均得諒解，並同意無
    條件解除本約，回復原狀，賣方無息退還已收價款，買方返
    還土地。但若買方願承購賣方房地者，不在此限，本約繼續
    履行。…」；第2條第3項約定：「本約買賣標的先行信託登
    記於劉和仁名下，俟開發範圍土地全部簽約完成後，由受託
    人逕行移轉予買方」（見板橋地院99年度訴字第366號卷第
    96頁）。嗣吳石定與劉和仁乃於97年5月21日簽訂土地信託
    契約書，以吳石定為委託人、劉和仁為受託人，並於97年5
    月23日辦竣信託登記（見同卷第9至12、19）。劉和仁隨即
    又以信託財產受託人身分於97年5月26日與翔譽公司簽訂土
    地所有權買賣移轉契約書，將系爭應有部分出賣予翔譽公司
    ，並於97年8月8日辦竣所有權移轉登記（見同卷第50至63頁
    ）。
  (三)被上訴人主張其就系爭應有部分之買賣契約已合意解除，且
    已依吳石定之要求而為回復登記等語，並提出解約協議書為
    證；惟上訴人否認上開解約協議書為真正。查依被上訴人所
    提吳石定與劉和仁於97年9月20日所簽訂「解約協議書」內
    載：「甲（指吳石定）、乙(指劉和仁）雙方於中華民國九
    十七年四月十日簽立之土地買賣契約書（下稱原契約書）同
    意解除，雙方同意遵守事項如下：茲因乙方預定開發洽購台
    北縣三重市○○段2432-1、2431-2、2430-1、2429、2425、
    2426、2427、2428地號等8筆土地（以下稱開發範圍），乙
    方並與甲方簽訂買賣契約書，由乙方買受甲方之土地產權，
    即台北縣三重市○○段2429地號土地一筆，所有權為前開地
    號土地之八分之一產權持分，持分面積為106.25平方公尺，
    並約定將前開土地產權信託登記至乙方名下，俟全部開發範
    圍土地開發完成後，再由乙方辦理產權移轉登記至乙方或乙
    方指定之第三人名下。惟依原合約第一條第一項之約定，雙
    方無法於簽約日起五個月內完整取得開發範圍之土地，為此
    甲、乙雙方同意解除原契約書，雙方回復原狀，甲方已收之
    價金應返還予乙方或乙方指定之第三人，雙方並同意由第三
    人逕行辦理產權移轉登記返還土地產權至甲方名下，日後雙
    方不得再對他方主張任何權利」（見板橋地院99年度訴字第
    366號卷101頁）。嗣翔譽公司於97年11月6日與吳石定及吳
    陳勉簽訂土地所有權買賣移轉契約書，內載以5,514,375元
    之價金（與劉和仁與翔譽公司所簽訂土地所有權買賣移轉契
    約書所載價金相同），由翔譽公司以買賣為原因，將系爭應
    有部分移轉予吳石定及吳陳勉（吳石定及吳陳勉各取得系爭
    應有部分之1/2），並於97年12月5日辦竣所有權移轉登記（
    見同卷第26、67至72頁）。另據證人吳卿曉（即吳石定之子
    ）於上訴人另案請求吳石定損害賠償事件（本院98年度上易
    字第622號）到場證稱：「（吳石定與劉和仁解除契約，）
    因代書說無法解除契約，所以要用買賣名義方式（登記）」
    ，「吳陳勉是我母親，因母親說她到老都沒分到什麼，父親
    （指吳石定）說分一點給母親」等語（見本院98年度上易字
    第622號判決第7頁第15至21列，附於板橋地院99年度訴字第
    366號卷106頁）；復經參諸於翔譽公司將系爭應有部分移轉
    予吳石定及吳陳勉之前，被上訴人就系爭土地除曾取得系爭
    應有部分外，並未取得其他共有人之土地持分（見同卷第14
    至20頁），堪認劉和仁於簽訂系爭買賣契約後，因無法取得
    預定合建土地所有權應有部分1/2以上，亦無法與該等土地
    過半數共有人簽訂合建契約，而無法達成合建目的，因而依
    系爭買賣契約第1條約定與吳石定合意解除系爭買賣契約後
    ，復與翔譽公司解除就系爭應有部分所訂買賣契約，而由翔
    譽公司依吳石定之要求，將系爭應有部分逕行移轉予吳石定
    及吳陳勉，以回復登記。
  (四)依上所述，劉和仁固將系爭應有部分出售予翔譽公司，惟事
    後已合意解除契約，依前揭說明，上訴人就此部分已無優先
    承購權可得行使。又翔譽公司雖以買賣為原因將系爭應有部
    分移轉登記予吳石定及吳陳勉，然係依劉和仁之指示及應吳
    石定之要求，為履行翔譽公司對劉和仁及劉和仁對吳石定所
    負回復登記義務而為，實則翔譽公司與吳石定、吳陳勉間並
    無買賣關係存在，是上訴人就此部分亦無優先承購權可得行
    使。故上訴人主張劉和仁及翔譽公司違反土地法第34條之1
    之規定，不法侵害上訴人之權利云云，尚無足取，其據以請
    求被上訴人負侵權行為損害賠償責任，即屬無據，不應准許
    。
六、綜上所述，上訴人依民法第184條及土地法第34條之1第4項
    之規定，請求劉和仁及翔譽公司各賠償644,814元，並加付
    法定遲延利息，為無理由，不應准許。從而，原審所為上訴
    人敗訴之判決，核無違誤，上訴意旨指摘原判決為不當，求
    予廢棄改判，為無理由，應予駁回。
七、至兩造其餘之攻擊或防禦方法及未經援用之證據，經本院斟
    酌後，認為均不足以影響本判決之結果，自無逐一詳予論駁
    之必要，併此敘明。
八、據上論結，本件上訴為無理由，依民事訴訟法第449條第1項
    、第78條，判決如主文。
中    華    民    國   100    年    7    月    19    日
                    民事第四庭
                        審判長法  官  張劍男
                              法  官  陳靜芬
                              法  官  彭昭芬
正本係照原本作成。
不得上訴。
中    華    民    國   100    年    7     月    20    日
                              書記官  丁華平